ACORDAO-COMPLETO-2374399

ACÓRDÃO 10609/2019 ATA 37/2019 - SEGUNDA CÂMARA

VISTOS, relatados e discutidos atos de concessão de aposentadoria a ex-servidores da Universidade Federal da Paraíba (UFPB) .
	ACORDAM os ministros do Tribunal de Contas da União, reunidos em sessão da 2ª Câmara, ante as razões expostas pela relatora, e com fundamento nos arts. 71, incisos III e IX, da Constituição Federal, 1º, inciso V, 39, inciso II, e 45 da Lei 8.443/1992, em:
	9.1. considerar prejudicado, por perda de objeto, o ato de concessão de aposentadoria a Aluízio Lourenço da Silva, tendo em vista o seu falecimento, nos termos do art. 260, §5º, do Regimento Interno;
	9.2. considerar legais os atos de concessão de aposentadoria de Everaldo Alves da Silva e Francisco de Assis Alexandre e registrá-los;
	9.3. considerar ilegais os atos de concessão de aposentadoria de Heloísa Helena de Araújo Barros, José Luciano Gadelha, José Maria de Lima Filho e João Agnaldo do Nascimento e os de alteração de aposentadoria de Antonio da Silva Lima e Fernando Martins da Silva, negando-lhes o registro;
	9.4. dispensar a devolução dos valores indevidamente recebidos até a data da ciência pela Universidade Federal da Paraíba deste acórdão, com base no Enunciado 106 da Súmula da Jurisprudência do TCU;
	9.5. esclarecer à Universidade Federal da Paraíba e aos interessados que:	
9.5.1. os ex-servidores Antônio da Silva Lima, Fernando Martins da Silva e José Maria de Lima Filho podem voltar a receber proventos proporcionais, já julgados legais por esta Corte de Contas nos atos iniciais;
9.5.2. a ex-servidora Heloísa Helena de Araújo Barros deve retornar à atividade para completar o tempo de contribuição necessário para nova aposentadoria, a qual se dará sob as regras vigentes à época;
9.5.3. no tocante ao ex-servidor José Luciano Gadelha, a entidade poderá examinar a possibilidade de emitir ato de aposentadoria por invalidez para o interessado, submetendo-o à apreciação desta Corte de Contas;
9.5.4. quanto ao ex-servidor João Agnaldo do Nascimento, a entidade poderá emitir novo ato de concessão no sistema E-Pessoal, com aposentadoria proporcional a 31/35, com proventos calculados pela média e com base no art. 40, § 1º, inciso III, alínea "b", da Constituição Federal, com a redação dada pela EC 41/2003, visto que já atingiu a idade de 65 anos;
9.5.5. no caso de não provimento de recursos eventualmente interpostos no TCU, deverão ser repostos os valores recebidos após a ciência deste acórdão.
	9.6. determinar à Universidade Federal da Paraíba que faça cessar pagamentos decorrentes dos atos impugnados, comunicando ao TCU, no prazo de 15 (quinze) dias, as providências adotadas, nos termos do art. 45 da Lei 8.443/1992 e do art. 262, caput, do Regimento Interno;
	9.7. dar ciência aos interessados do teor deste acórdão.

Atos de concessão e/ou de alteração de aposentadoria de ex-servidores da Universidade Federal da Paraíba (UFPB).

Segunda Câmara

Universidade Federal da Paraíba.

3. Interessados: Aluízio Lourenço da Silva (CPF XXX.987.064-XX), Antônio da Silva Lima (CPF XXX.717.684-XX), Everaldo Alves da Silva (CPF XXX.773.804-XX), Fernando Martins da Silva (CPF XXX.944.784-XX), Francisco de Assis Alexandre (CPF XXX.824.304-XX), Heloísa Helena de Araújo Barros (CPF XXX.114.034-XX), José Luciano Gadelha (CPF XXX.740.244-XX), José Maria de Lima Filho (CPF XXX.588.764-XX) e João Agnaldo do Nascimento (CPF XXX.192.584-XX).

13.1. Ministros presentes: Aroldo Cedraz (na Presidência) e Ana Arraes (Relatora).
13.2. Ministros-Substitutos convocados: Augusto Sherman Cavalcanti e Marcos Bemquerer Costa.
13.3. Ministro-Substituto presente: André Luís de Carvalho.

ACORDAO-COMPLETO-2390799

Acórdão de Relação 213/2020 - Segunda Câmara

Acórdão de Relação

ANA ARRAES

Trata-se de atos de concessão e/ou de alteração de aposentadoria de Aluízio Lourenço da Silva, Antônio da Silva Lima, Everaldo Alves da Silva, Fernando Martins da Silva, Francisco de Assis Alexandre, Heloísa Helena de Araújo Barros, João Agnaldo do Nascimento, José Luciano Gadelha e José Maria de Lima Filho, ex-servidores da Universidade Federal da Paraíba (UFPB) .
2.	Foram realizadas oitivas dos interessados em razão de inconsistências detectadas pela Secretaria de Fiscalização de Pessoa - Sefip relativas a cômputo de tempo de serviço em condições insalubres como celetista no serviço público (ofícios de peças 29 a 34) . 
3.	João Aguinaldo do Nascimento (peças 46) , José Luciano Gadelha (peça 41) e Heloísa Helena de Araújo Barros (peça 47) apresentaram suas defesas, as quais foram juntadas aos autos.
4.	No mérito, a unidade técnica propõe considerar prejudicado, por perda de objeto, o ato de concessão de aposentadoria a Aluízio Lourenço da Silva em virtude de seu falecimento. 
5.	Além disso, propõe considerar legais, com ordenamento de registro, os atos de concessão de aposentadoria a Everaldo Alves da Silva e de Francisco de Assis Alexandre, em que houve inclusão de tempo de atividade insalubre. No primeiro caso, apesar de o formulário de perfil profissiográfico previdenciário não indicar insalubridade, o interessado continua a preencher os requisitos para aposentar-se com proventos integrais; no segundo, consta do referido formulário registro de exposição a fatores de risco.
6.	Propõe, ainda, que sejam considerados ilegais, com negativa de registro, os atos de concessão/alteração de aposentadoria de Antônio da Silva Lima, Fernando Martins da Silva, Heloísa Helena de Araújo Barros, José Luciano Gadelha, José Maria de Lima Filho e João Agnaldo do Nascimento em virtude da averbação de tempo insalubre (tempo ficto) para servidores ocupantes de cargo de professor; nesses casos, não houve indicação de insalubridade no perfil profissiográfico previdenciário.
7.	Por fim, propõe dispensar a devolução dos valores indevidamente recebidos até a data da ciência do presente acórdão, com base na Súmula 106 do TCU; prestar esclarecimentos aos interessados; e determinar à Universidade que faça cessar pagamentos decorrentes dos atos impugnados.
8.	O Ministério Público junto ao TCU acompanha proposta da unidade técnica.
É o Relatório.

Mayra Andrade Marinho Farias (OAB/PB 13.496-B) e outros representando José Luciano Gadelha.

Procurador Júlio Marcelo de Oliveira.

Atos Sujeitos a Registro. Atos de Concessão de Aposentadoria. Universidade Federal da Paraíba. Falecimento de Beneficiário. Perda de Objeto. Conversão de Tempo em Atividade Insalubre. Perfil Profissiográfico Previdenciário não indicaTIVO DE insalubridade. Atos Ilegais. Negativa de Registro. Demais atos considerados legais, COM RegistrO.

APOSENTADORIA (APOS)

Secretaria de Fiscalização de Pessoal - Sefip.

Cuidam os autos de atos de concessão e alteração de aposentadoria de ex-servidores da Universidade Federal da Paraíba (UFPB) , submetidos à apreciação para fins de registro desta Corte de Contas, nos termos do art. 71, III, da Constituição Federal. 
2.	O cadastramento e a disponibilização ao TCU ocorreram por meio do Sistema de Apreciação e Registro de Atos de Admissão e Concessões, nos termos dos arts. 2º, caput e incisos I a VI, e 4º, caput, da Instrução Normativa TCU 78/2018.
3.	Inicialmente, analiso o ato de alteração de aposentadoria de Aluízio Lourenço da Silva (peça 10) . Consta da ficha Siape (peça 48, p. 1) que o referido interessado faleceu em 4/5/2018, com a exclusão da condição de beneficiário. 
4.	Com a cessação dos efeitos financeiros, a análise do ato de alteração deve ser considerada prejudicada por perda de objeto, nos termos do art. 260, §5°, do Regimento Interno. Nesse sentido, destaco o Acórdão 727/2012-TCU-Segunda Câmara (rel. min. Augusto Nardes) , no qual ficou assentado que: 
"É prejudicada a apreciação de atos de concessão de aposentadoria, por perda de objeto, quando há cessação dos seus efeitos financeiros, seja por falecimento ou por retorno à atividade do interessado."
5.	Passo, a seguir, a analisar os demais atos de concessão de aposentadoria. 
II
6.	Analiso o ato de alteração de aposentadoria de Antônio da Silva Lima (número de controle 10792309-04-2010-000008-8 - peça 11) , que exerceu o cargo de Professor Titular. 
7.	Consta averbação de tempo de serviço em atividade insalubre (6 anos, 11 meses e 17 dias) . 
8.	Houve inclusão, nos autos, de formulário de Perfil Profissiográfico Previdenciário do interessado, mas não há indicação de insalubridade (peça 26, p. 27-28) . 
9.	Impõe-se, portanto, desconsiderar esse período na contagem de tempo. 
10.	Convém lembrar que a jurisprudência desta Corte é no sentido de que a contagem especial de tempo de serviço prestado em condições insalubres para servidores ocupantes de cargos de natureza administrativa somente poderá ocorrer se efetivamente for demonstrada a existência de risco ou de agentes nocivos à saúde no local de trabalho, devidamente atestado por laudo pericial (Acórdão 911/2014-TCU-Plenário) . Ademais, a atividade exercida por professores universitários não pode, por si só, ser considerada insalubre, devendo ser atestada por laudo pericial (Acórdão 2538/2016-TCU-Primeira Câmara, rel. min. José Múcio Monteiro) . 
11.	No caso, com exclusão do tempo de atividade insalubre, o interessado passa a não ter mais os requisitos para aposentar-se com proventos integrais. 
12.	Foi a ele conferida a oportunidade de defesa (peças 29 e 39) , mas permaneceu silente.
13.	Isso posto, julgo o ato ilegal, negando-lhe registro. Por consequência, cabe à entidade proporcionalizar os proventos do interessado, nos termos do ato inicial, já julgado legal por este Tribunal (Acórdão de Relação 7.970/2012 - 2ª Câmara) . 
III
14.	Analiso o ato de concessão inicial de aposentadoria de Everaldo Alves da Silva (número de controle 10792309-04-2009-000251-2 - peça 12) , que exerceu o cargo de Professor Adjunto. 
15.	Consta averbação de tempo de serviço em atividade insalubre. 
16.	Houve inclusão, nos autos, de formulário de Perfil Profissiográfico Previdenciário do interessado, mas não há indicação de insalubridade (peça 26, p. 43-44) ; impõe-se, portanto, desconsiderar esse período na contagem de tempo. 
17.	Nada obstante, mesmo com a exclusão do tempo de atividade insalubre, o interessado continua a preencher os requisitos para aposentar-se com proventos integrais. 
18.	Isso posto, julgo o ato de concessão inicial legal e ordeno o respectivo registro.
IV
19.	Analiso o ato de alteração de aposentadoria de Fernando Martins da Silva (número de controle 10792309-04-2010-000010-0 - peça 13) , que exerceu o cargo de Professor Adjunto. 
20.	Consta averbação de tempo de atividade insalubre (4 anos, 11 meses e 10 dias) . 
21.	Houve inclusão, nos autos, de formulário de Perfil Profissiográfico Previdenciário do interessado, mas não há indicação de insalubridade (peça 26, p. 57-58) ; impõe-se, portanto, desconsiderar esse período na contagem de tempo. 
22.	No caso, com a exclusão do tempo de atividade insalubre, o interessado passa a não ter mais os requisitos para a aposentadoria com proventos integrais. 
23.	Foi conferida a oportunidade de defesa ao interessado (peças 30 e 37) , mas este permaneceu silente. 
24.	Diante disso, julgo o ato de alteração ilegal, negando-lhe o registro. A entidade deverá proporcionalizar os proventos do interessado, nos mesmos termos do ato inicial julgado legal por esta Corte (Acórdão 7043/2009-TCU-Primeira Câmara) .
V
25.	Analiso o ato de concessão inicial de aposentadoria de Francisco de Assis Alexandre (número de controle 10792309-04-2012-000087-3 - peça 14) , que exerceu o cargo de Pintor.
26.	Consta averbação de tempo de serviço de atividade insalubre (1 ano, 7 meses e 13 dias) . 
27.	Houve inclusão, nos autos, de Perfil Profissiográfico Previdenciário do interessado, no qual consta registro de exposição a fatores de risco (peça 26, p. 72-73) .
28.	Diante disso, julgo o ato legal, ordenando-lhe o registro. 
VI
29.	Analiso o ato de concessão inicial de aposentadoria de Heloísa Helena de Araújo Barros (número de controle 10792309-04-2009-000297-0 - peça 15) , que exerceu o cargo de Professora Adjunta.
30.	Consta averbação de tempo de serviço de atividade insalubre (1 ano, 8 meses e 19 dias) . 
31.	Houve inclusão, nos autos, de Perfil Profissiográfico Previdenciário da interessada, mas não há indicação de insalubridade (peça 26, p. 100) ; impõe-se, portanto, desconsiderar esse período na contagem de tempo. 
32.	No caso, com a exclusão do tempo de atividade insalubre, a interessada passa a não ter mais os requisitos para aposentar-se com proventos integrais. 
33.	Conferida a ela oportunidade de defesa (peça 31) , apresentou os documentos de peça 47, os quais são insuficientes para justificar a inclusão do tempo impugnado.
34.	Isso posto, julgo o ato ilegal, negando-lhe o registro. Em razão disso, deverá retornar à atividade para completar o tempo de contribuição necessário para nova aposentadoria, a qual se dará sob as regras vigentes à época. 
VII
35.	Analiso o ato de concessão inicial de aposentadoria de José Luciano Gadelha (número de controle 10792309-04-2008-000195-5 - peça 16) , que exerceu o cargo de Professor Adjunto.
36.	Consta averbação de tempo de serviço de atividade insalubre (5 anos, 6 meses e 20 dias) . 
37.	Houve inclusão, nos autos, de Perfil Profissiográfico Previdenciário do interessado, mas não há indicação de insalubridade (peça 26, p. 52-53) ; impõe-se, portanto, desconsiderar esse período na contagem de tempo. 
38.	No caso, com a exclusão do tempo de atividade insalubre, o interessado passa a não ter mais os requisitos para aposentadoria com proventos integrais.
39.	Dada a ele oportunidade de defesa (peça 32) , apresentou documentos (peça 42) sustentando que a atividade de Professor era tida como insalubre, considerada a exposição a pó de giz, o que traria malefícios à sua saúde, além disso, teria sido interditado, tendo em vista a sua condição de saúde.
40.	Não sendo os documentos suficientes para elidir a irregularidade apontada, julgo o ato de concessão ilegal, negando-lhe registro. Em razão da condição de saúde do interessado, não há como fazê-lo retornar à atividade, mas a entidade poderá examinar a possibilidade de emitir novo ato de aposentadoria por invalidez, submetendo-o à apreciação desta Corte. 
VIII
41.	Analiso o ato de alteração de aposentadoria de José Maria de Lima Filho (número de controle 10792309-04-2010-000037-1 - peça 17) , que exerceu o cargo de Professor Adjunto.
42.	Consta averbação de tempo de serviço de atividade insalubre (5 anos, 4 meses e 7 dias) . 
43.	Houve inclusão, nos autos, de Perfil Profissiográfico Previdenciário do interessado, mas não há indicação de insalubridade (peça 26, p. 64-65) ; impõe-se, portanto, desconsiderar esse período na contagem de tempo. 
44.	No caso, com a exclusão do tempo de atividade insalubre, o interessado passa a não ter mais os requisitos para a aposentadoria com proventos integrais. 
45.	Foi a ele conferida oportunidade de defesa (peças 33 e 38) , mas permaneceu silente.
46.	Isso posto, julgo ilegal o ato, negando-lhe registro. A entidade deverá proporcionalizar os proventos do interessado, nos mesmos termos do ato inicial julgado legal por esta Corte de Contas (Acórdão 1979/2011-TCU-Segunda Câmara) .	
IX
47.	Analiso, por fim, o ato de alteração de aposentadoria de João Agnaldo do Nascimento (número de controle 10792309-04-2008-000315-0 - peça 18) , que exerceu o cargo de Professor Adjunto.
48.	Consta averbação de tempo de serviço de atividade insalubre (4 anos, 11 meses e 10 dias) . 
49.	Houve inclusão, nos autos, de Perfil Profissiográfico Previdenciário do interessado, mas não há indicação de insalubridade (peça 26, p. 28-29) ; impõe-se, portanto, desconsiderar esse período na contagem de tempo. 
50.	No caso, com a exclusão do tempo de atividade insalubre, o interessado passa a não ter mais os requisitos para aposentar-se com proventos integrais. 
51.	Conferida a oportunidade de defesa ao interessado, este se limitou a apresentar o Perfil Profissiográfico Previdenciário (peças 40 e 41) , o que é insuficiente para elidir a irregularidade mencionada.
52.	Isso posto, julgo o ato ilegal, negando-lhe registro. Considerando que o servidor já atingiu a idade de 65 anos, a entidade poderá emitir novo ato de concessão de aposentadoria proporcional, nos termos do art. 40, §1º, inciso III, alínea "b", da Constituição Federal, com redação dada pela Emenda Constitucional 41/2003.
	Nesses termos, VOTO por que o Colegiado aprove a minuta de acórdão que submeto à sua deliberação.
TCU, Sala das Sessões Ministro Luciano Brandão Alves de Souza, em 15 de outubro de 2019.
ANA ARRAES 
Relatora